【裁判字號】    99,上訴,3277
【裁判日期】    991125
【裁判案由】    妨害自由等
【裁判全文】
臺灣高等法院刑事判決                99年度上訴字第3277號
上  訴  人
即  被  告  莊育昇
上列上訴人因妨害自由等案件，不服臺灣板橋地方法院99年度訴
字第491號，中華民國99年7月30日第一審判決（起訴案號：臺灣
板橋地方法院檢察署99年度偵字第531號），提起上訴，本院判
決如下：
    主  文
原判決撤銷。
莊育昇以強暴、脅迫之非法方法，剝奪人之行動自由，累犯，處
有期徒刑壹年貳月。
    事  實
一、莊育昇前因違反兒童及少年性交易防制條例（起訴書誤載為
    毒品危害防制條例）案件，經臺灣臺北地方法院以95年度簡
    字第1037號刑事簡易判決判處有期徒刑3月，如易科罰金以
    銀元300元折算一日確定，嗣於民國（下同）95年6月2日易
    科罰金執行完畢。
二、詎莊育昇仍不知悛悔，其於網路聊天室結識李ＯＯ後，雙方
    相約於98年11月7 日夜間10時30分許，在臺北市○○○路與
    南京西路口見面後，隨即共同前往臺北縣泰山鄉○○路315
    號「熱浪汽車旅館」219 號房，嗣於98年11月8 日凌晨1 時
    許，在上揭旅館219號房內，雙方因故發生齟齬，李ＯＯ欲
    動身離開，莊育昇竟基於剝奪他人行動自由犯意，徒手將李
    ＯＯ雙手及身體強行壓制於床上，不許李瑩榛離去，同時並
    強搶李ＯＯ之行動電話以阻止其報警，期間再以「若妳再吵
    或怎樣就要找人輪姦妳」、「要殺妳」等加害生命、身體話
    語脅迫李ＯＯ，使李ＯＯ因而心生畏懼，致生危害於安全；
    李ＯＯ藉機要拿走手機逃離時，莊育昇出手制止，並徒手拉
    扯、推擠李ＯＯ，及掐住李ＯＯ之頸部，致李ＯＯ當場昏迷
    數分鐘，並受有右小腿多處挫傷、左小腿、左膝多處瘀傷、
    右手背擦傷、右手食指擦傷等傷害，以此等強暴、脅迫方式
    剝奪李ＯＯ之行動自由。嗣李ＯＯ醒來後，莊育昇見其哭泣
    不已，即叫李ＯＯ至化妝室梳洗，李ＯＯ進入化妝室並將門
    反鎖後，以所攜另一具行動電話報警，警方據報趕往現場，
    始將李ＯＯ救離該處，而悉上情。
三、案經李ＯＯ訴由臺北縣政府警察局新莊分局報請臺灣板橋地
    方法院檢察署檢察官偵查起訴。
    理  由
一、證據能力部分：
（一）證人李ＯＯ於原審之證述，並非被告以外人於審判外之陳
      述，並經具結，自有證據能力。
（二）按被告以外之人於偵查中向檢察官所為之陳述，除顯有不
      可信之情況者外，得為證據，刑事訴訟法第159條之1第2
      項定有明文。因檢察官代表國家偵查犯罪時，原則上均能
      遵守法定程式，且被告以外之人如有具結能力，仍應依法
      具結，以擔保其係據實陳述，故規定「除顯有不可信之情
      況者外」，得為證據（最高法院93年度臺上字第2397號判
      決意旨參照）。查證人李ＯＯ於偵查中具結而為證述，有
      證人結文可證，依現存證據亦查無顯不可信情況，依上說
      明，證人李ＯＯ於檢察官偵查中所為證述有證據能力。
（三）另本件認定事實所引用之卷內其餘卷證資料，並無證據證
      明係公務員違背法定程序所取得，且卷內之文書證據，亦
      無刑事訴訟法第159條之4之顯有不可信之情況與不得作為
      證據之情形，則依刑事訴訟法第159條之5之規定，本件認
      定事實所引用之所有文書證據，均有證據能力。
二、被告於本院審理期日經合法傳喚無正當理由不到庭，經查：
（一）前揭事實業據被告於警詢時自承：伊用雙手推李ＯＯ撞到
      牆壁造成李ＯＯ身上的傷，伊有用手去掐她脖子約5秒左
      右，因當時李ＯＯ說要離開，於是伊才會一時衝動用手去
      推她與掐他脖子等語（見偵查卷第4頁）；於偵查中自承
      ：伊抓李ＯＯ不讓他離開，伊有兇她、嚇她、掐脖子，有
      說要她別怎樣，否則找人輪姦她、殺她等語（見偵查卷第
      18頁）；於原審則為認罪之表示（見原審卷第14頁反面）
      ；核與證人李ＯＯ於偵查中證稱：「我們在網上認識，說
      要見面，他約我去汽車旅館，到那裡我想離開，因我們講
      話有口角，他不讓我離開，他抓我雙手，壓我在床，言語
      威脅說若我再吵或怎樣就要找人輪姦我，我先請他別這樣
      ，想辦法逃，我要去拿手機被他制止，他生氣說要殺我，
      掐我脖子，我昏迷，醒來我在床，一直哭，他叫我去廁所
      洗臉，他拿走我1支手機，我用另1支手機報警」等語（見
      偵查卷第18頁）；於原審證稱：「（問：98年11月8日凌
      晨是否有與被告發生衝突？）是的」、「（問：請描述當
      時衝突發生的原因跟過程？）答：因為到旅館之後，講話
      聊天，後來我覺得不對勁，想要離開，他就限制我。」、
      「（問：用什麼方  式限制你離開？）答：一開始是用雙
      手把我壓在床上，恐嚇我說不可以離開。」、「（問：之
      後是否有造成你身體上的傷害？用何種方式傷害？）答：
      我想要打手機求救，被告看到之後，就把我的手機搶過去
      ，過程中兩邊有拉扯，然後可能這個動作激怒他，他就用
      手在地上掐我的脖子，當時我已經倒在地上了。」、「（
      問：除了拉扯之外，有無動手打你？）答：沒有。只有推
      擠而已。」、「（問：過程中有無用話語來恐嚇你？）答
      ：有。他很大聲的說我再吵的話，他要找人來輪姦我。掐
      我的時候，一直大喊說我要殺死你。」、「（問：後來如
      何脫困？）答：後來我被他掐昏，醒來之後我已經在床上
      ，後來我很害怕就大哭，被告叫我去廁所洗臉，我突然想
      起我的包包裡面有第貳支手機，就拿包包進去廁所裡面報
      警。」、「（問：後來你有出來嗎？）答：我等警察到場
      之後才出來」、「（問：等警察到場過程中，被告有無說
      什麼？）答：有。他一直叫我出來，也沒有要我離開的意
      思。」等語；此外，並有臺北市立聯合醫院診斷證明書一
      份、現場採證彩色照片二幀附卷可稽，足認被告上開所為
      不利於己之自白與事實相符。
（二）被告於原審言詞辯論時雖陳稱如果其妨害告訴人打電話不
      讓告訴人走，則警察怎麼會來，其怎麼還會留在現場云云
      ，然本案針對者為被告一開始強搶告訴人電話及當時強押
      告訴人不讓其自由離去之行為，並非針對告訴人嗣後進入
      廁所撥打行動電話時，被告後續所為，被告於原審準備程
      序中既已自承當時確實有拿告訴人之行動電話，是因為怕
      告訴人報警等語（參見原審99年3月17日準備程序第2頁）
      ，是其上開於言詞辯論時所述，仍無解於罪責。
（三）綜上所述，本案事證明確，被告犯行堪以認定。
三、論罪科刑部分：
（一）按刑法第305條之恐嚇罪，係指單純以將來加害生命、身
      體、自由、名譽、財產之事，恐嚇他人致生危害於安全者
      而言。如對於他人之生命、身體等，以現實之強暴脅迫手
      段加以危害要挾，使人行無義務之事或妨害人行使權利，
      應構成刑法第304條之強制罪，而非同法第305條之恐嚇危
      害安全罪。又刑法第302條之妨害自由罪，係妨害他人自
      由之概括的規定，故行為人具有一定目的，以非法方法剝
      奪人之行動自由者，除法律別有處罰較重之規定（例如略
      誘及擄人勒贖等罪），應適用各該規定處斷外，如以使人
      行無義務之事，或妨害人行使權利為目的，而其強暴脅迫
      復已達於剝奪人行動自由之程度，即祇成立本罪，不應再
      依同法第304條論處。誠以此項使人行無義務之事，或妨
      害人行使權利之低度行為，應為非法剝奪人之行動自由之
      高度行為所吸收，不能以其目的係在使人行無義務之事，
      或妨害人行使權利，認為係觸犯刑法第302條第1項及第
      304條第1項之二罪名，而依同法第55 條從一重處斷（最
      高法院93年度台上字第3309號裁判要旨參照）；刑法第
      302條第1項、第304條第1項及第305條之罪，均係以人之
      自由為其保護之法益。而刑法第302條第1項之罪所稱之非
      法方法，已包括強暴、脅迫或恐嚇等一切不法手段在內。
      因之，如以非法方法剝奪他人行動自由行為繼續中，再對
      被害人施加恐嚇，或以恐嚇之手段迫使被害人行無義務之
      事；則其恐嚇之行為，仍屬於非法方法剝奪行動自由之部
      分行為，應僅論以刑法第302條第1項之罪，無另成立同法
      第304條或第305條之罪之餘地（最高法院89年度台上字第
      780 號裁判要旨參照）；又按刑法第302條第1項之妨害自
      由罪，原以強暴、脅迫為構成要件，其因而致普通傷害，
      乃強暴、脅迫當然之結果，除另有傷害故意外，仍祇成立
      該條項之罪，無同法第277條第1項之適用（最高法院86年
      度台上字第3619號裁判要旨參照），經查，本件依被告所
      述及證人李ＯＯ證述之情節，被告與告訴人在旅館聊天發
      生齟齬，告訴人想要離開，被告不讓告訴人離去，而著手
      妨害告訴人行動自由，先將告訴人壓在床上，告訴人想打
      手機求救，被告出手把手機搶過去，過程中有拉扯，被告
      復用手掐告訴人脖子，並出言恫嚇告訴人再吵的話，要找
      人輪姦告訴人及要殺死告訴人等情，足認被告是在非法方
      法剝奪他人行動自由行為繼續中，對被害人施加恐嚇，以
      恐嚇之手段迫使被害人行無義務之事，並與告訴人拉扯推
      擠，而致告訴人受傷，則其恐嚇之行為，仍屬於非法方法
      剝奪行動自由之部分行為，傷害行為應為妨害自由之結果
      ，應僅論以刑法第302條第1項之罪，無另成立同法第304
      條、第305條、第277條之罪。
（二）核被告所為，係犯刑法第302條第1項之剝奪他人行動自由
      罪。被告於以非法方法剝奪他人行動自由行為繼續中，對
      被害人施加恐嚇，以恐嚇之手段迫使被害人行無義務之事
      ，其恐嚇及使人行無義務之事之行為，屬於非法方法剝奪
      行動自由之部分行為，無另成立同法第304條或第305 條
      之罪；其於剝奪他人行動自由行為繼續中，與告訴人拉扯
      致告訴人受傷，乃強暴、脅迫當然之結果，不另論刑法
      277條第1項之傷害罪。
（三）被告前因違反兒童及少年性交易防制條例案件，經臺灣臺
      北地方法院以95年度簡字第1037號刑事簡易判決判處有期
      徒刑三月，如易科罰金以銀元三百元折算一日確定，嗣於
      95年6 月2日易科罰金執行完畢乙節，有本院被告前案紀
      錄表一份在卷可按，其受有期徒刑執行完畢後五年內，故
      意再犯本件有期徒刑以上之各罪，為累犯，應依刑法第47
      條第1項之規定加重其刑。
四、撤銷改判之理由：
    被告所為應論以刑法第302條第1項之剝奪他人行動自由罪，
    已如前述，原判決認被告以一行為同時觸犯剝奪他人行動自
    由罪及強制罪，為想像競合犯，應依刑法第55條從一重依剝
    奪他人行動自由罪處斷。且認被告所犯傷害、剝奪他人行動
    自由、恐嚇安全等三罪間，犯意各別、行為互殊，應予分論
    併罰，適用法律顯有違誤。被告上訴意旨陳稱希望與告訴人
    和解，把和解金拿給告訴人再接受處罰云云，惟查，被告經
    本院於99年10月4日、99年10月18日、99年11月4日，二次準
    備程序及一次審理期日經合法傳喚均未到庭，且迄未見被告
    提出與告訴人和解之證據，是被告上訴意旨所述，雖無理由
    ，惟原判決既有上開違誤之處，即屬無可維持，應由本院撤
    銷改判。爰審酌被告有上開前科，素行非佳，犯罪之動機係
    因與告訴人發生言語衝突，一時情緒失控而未能理性思考，
    其以前揭語詞恫嚇告訴人，導致告訴人心理所受之威脅及恐
    懼程度匪淺，徒手掐告訴人導致其一度昏迷之犯罪手段，兼
    衡告訴人所受傷勢程度、行動自由遭剝奪之情節、暨被告犯
    罪後坦承犯行，惟迄未與告訴人達成和解、賠償損害等一切
    情狀，量處有期徒刑1年2月，以資懲儆。
五、被告經合法傳喚，無正當理由不到庭，爰不待其陳述逕行判
    決。
據上論斷，應依刑事訴訟法第369條第1項、第371條、第264條、
第299條第1項前段，刑法第302條第1項、第47條第1項，刑法施
行法第1條之1第1項、第2項前段，判決如主文。
本案經檢察官壽勤偉到庭執行職務。
中    華    民    國    99    年    11    月    25    日
                  刑事第六庭審判長法  官 邱同印
                                  法  官 何信慶
                                  法  官 吳淑惠
以上正本證明與原本無異。
如不服本判決，應於收受送達後10日內向本院提出上訴書狀，其
未敘述上訴之理由者並得於提起上訴後10日內向本院補提理由書
（均須按他造當事人之人數附繕本）「切勿逕送上級法院」。
                                  書記官 陳雅加
中    華    民    國    99    年    12    月    1     日
附錄本案論罪科刑法條全文：
中華民國刑法第302條第1項
私行拘禁或以其他非法方法，剝奪人之行動自由者，處五年以下
有期徒刑、拘役或三百元以下罰金。

司法院資訊處製作；財團法人民間司法改革基金會備份。
